【裁判字號】    91,重訴,348
【裁判日期】    920509
【裁判案由】    分割共有物
【裁判全文】
臺灣高雄地方法院民事判決                        九十一年度重訴字第三四八號
    原      告  辛○○
    訴訟代理人  王叡齡律師
    被      告  己○○
                甲○○
    兼右 一 人
    訴訟代理人  戊○○  住高雄.
    被      告  丁○○  住高雄.
    兼右 一 人
    訴訟代理人  乙○○  住高雄.
    被      告  庚○○  住高雄.
                丙○○  住台北市中山區○○○路○段一一九號三樓之二
右當事人間請求分割共有物事件，本院判決如左：
    主      文
兩造共有坐落高雄市○○區○○段四小段第七九一、七九一之二、七九一之三地號土
地，其分割方法為：如附圖所示(一)編號七九一─二、七九一─Ａ部分，面積合計一百
零四平方公尺，分歸原告取得；(二)編號七九一─Ｂ部分，面積一百零五平方公尺，分
歸被告戊○○、甲○○、己○○各按應有部分三分之一保持共有；(三)編號七九一─Ｃ
、七九一─Ｅ部分，面積合計七十一平方公尺，分歸被告乙○○、丁○○各按應有部
分二分之一保持共有；(四)編號七九一─Ｄ、七九一─Ｆ部分，面積合計七十平方公尺
，分歸被告庚○○取得；(五)編號七九一─Ｇ部分，面積七十一平方公尺，分歸被告丙○○取得。
原告應給付被告己○○、甲○○、戊○○新台幣壹拾伍萬玖仟貳佰玖拾元；給付丁○○、乙○○新台幣壹拾萬零柒仟柒佰壹拾壹元；給付庚○○新台幣壹拾萬零陸仟壹佰
玖拾元；給付丙○○新台幣壹拾萬零柒仟柒佰壹拾壹元。
訴訟費用由被告己○○負擔十二分之一、甲○○負擔十二分之一、戊○○負擔十二分
之一、丁○○負擔十二分之一、乙○○負擔十二分之一、庚○○負擔十二分之二、丙○○負擔十二分之二；餘由原告負擔。
    事實及理由
一、被告丙○○、丁○○、乙○○、庚○○、甲○○、戊○○經合法通知，均未於最
    後言詞辯論期日到場，核無民事訴訟法第三百八十六條各款所列情形，爰依原告
    聲請，由其一造辯論而為判決。
二、原告起訴主張：坐落於高雄市○○區○○段四小段七九一、七九一之二、七九一
    之三地號，面積依序為二百七十三平方公尺、三平方公尺、一百四十五平方公尺
    ，合計四百二十一平方公尺之三筆土地（下稱系爭土地），為伊與被告丙○○、
    丁○○、乙○○、庚○○、己○○、甲○○、戊○○等人所共有，應有部分比例
    依序均為伊三千六百分之八百九十四、丙○○三千六百分之六百零三、丁○○七
    千二百分之六百零三、乙○○七千二百分之六百零三、庚○○三十六分之六、己○○三十六分之三、甲○○三十六分之三、戊○○三十六分之三。又系爭土地依
    其使用目的並無不能分割之情形，且兩造亦無不為分割之協議，惟兩造對分割方
    法尚有異見，致無法達成協議分割，為使兩造使用土地方便及增加其利用價值，
    爰依民法第八百二十三條之規定，請求判決依應有部分之比例及分管占有使用現
    況，將系爭土地以原物合併分割等語。
三、被告則均同意依附圖所示分割方案分割，惟均辯稱原告取得之土地價值較高，故
    應補償伊等所受之損失等語。
四、原告主張系爭土地為兩造所共有，應有部分比例依序均為伊三千六百分之八百九
    十四、丙○○三千六百分之六百零三、丁○○七千二百分之六百零三、乙○○七
    千二百分之六百零三、庚○○三十六分之六、己○○三十六分之三、甲○○三十
    六分之三、戊○○三十六分之三，兩造間並無不分割之約定，亦無因法令或使用
    目的不能分割之情形，然仍無法協議分割之事實，為被告所不爭執，並有土地登
    記謄本、地籍圖謄本、分割方案草圖及現場照片為證，則此部分事實，可堪認為
    真實。
五、按共有人得隨時請求分割共有物，但因物之使用目的不能分割或契約訂有不分割
    之期限者，不在此限；又共有物之分割，依共有人協議之方法行之，分割之方法
    不能協議者，法院得依任何共有人之聲請，以原物分配於各共有人，民法第八百
    二十三條第一項及同法第八百二十四條第一項第一款分別定有明文。又定共有物
    分割之方法，固可由法院自由裁量，但亦須以其方法適當者為限，應斟酌當事人
    之聲明，各共有人之利害關係，並共有物之性質、價格、利用價值及分割後之經
    濟效益，而為適當之分配，要以維持全體共有人之公平為標準。復按分割共有物
    係以消滅共有關係為目的，因之法院為分割共有物之裁判時，不能創設新的共有
    關係，但如部分共有人明示就分得部分願維持共有者，則為例外，得就分得部分
    繼續維持共有。又按關於共有物之分割，如依原物之數量按其應有部分之比例分
    配，價值顯不相當者，依其價值按其應有部分比例分配，仍不失為以原物分配於
    各共有人，否則不顧慮經濟上之價值，一概按其應有部分核算之原物數量分配者
    ，將顯失公平，惟依其價值按應有部分比例分配原物，如有害經濟上之利用價值
    者，應認有民法第八百二十四條第三項之共有人中有不能按其應有部分受分配之
    情形，得以金錢補償之，最高法院六十九年台上字第一八三一號及六十三年台上
    字第二六八○號判例意旨可資參照。本件系爭土地地目為「建」，有土地登記謄
    本為證，兩造間並無不分割之約定，亦無因法令或使用目的不能分割之情形，再
    參酌被告戊○○、甲○○、己○○表示分割後其三人願依其應有部分比例維持共
    有；被告乙○○、丁○○亦表示分割後其二人願依其應有部分比例維持共有等情
    ，茲將本院所採分割方案說明如下。
１、查系爭土地坐落高雄市○○區○○段，為建築用地，類似階梯型之土地，東（七
    九一之二地號）臨右昌街，西南（七九一之三地號）臨右昌街二二三巷及被告共
    有之同地段八○一、八○一之一地號土地（七九一地號），東北與西北側則為第
    三人所有之建物，右昌街近鄰右昌派出所及楠梓戶政事務所，地處市區地段，交
    通便利，繁榮程度優於右昌街二二三巷。而系爭土地上除原告所有之鋼筋水泥造
    樓房（坐落於七九一、七九一之二地號之未保存登記建物）外，其餘則為被告共
    有之舊式磚造三合院平房（坐落於七九一、七九一之三地號），而原告所有之房
    屋現經濟價值尚高，原告表示願繼續保留，另被告共有之舊式平房已屬老舊，經
    濟價值甚低，被告表示分割後願意配合拆除等情，業據兩造陳明在卷，並經本院
    偕同高雄市政府地政處楠梓地事務所（下稱楠梓地政）測量人員勘驗屬實，有勘
    驗筆錄、照片及土地複丈成果圖在卷可稽。顯示本件分割，主要應審究者為在不
    拆除原告所有之房屋，並考量系爭土地因位置不同而價值有所差異之情形下，如
    何考量兩造最佳利益予以分割之問題。
２、經查：如以附圖所示分割方法，編號七九一─二、七九一─Ａ部分，分歸原告取
    得；編號七九一─Ｂ部分，分歸被告戊○○、甲○○、己○○取得；編號七九一
    ─Ｃ、七九一─Ｅ部分，分歸被告乙○○、丁○○取得；編號七九一─Ｄ、七九
    一─Ｆ部分，分歸被告庚○○取得；編號七九一─Ｇ部分，分歸被告丙○○取得
    ，將使兩造取得之土地均呈長方形，較為規則、平直，並未產生畸零地，有利於
    經濟上之有效使用。且原告取得之土地面臨右昌街，並與現有樓房坐落位置相同
    ；而被告丙○○取得部分，亦面臨右昌街二二三巷，其餘被告取得之土地，雖未
    直接面臨道路，然因該被告取得之土地與右昌街二二三巷所隔之同地段八○一、
    八○一之一地號土地，乃被告所共有，實際使用上並不會產生袋地之情形，有土
    地登記謄本在卷可稽，且被告所取得之位置，亦是被告間抽籤所決定。顯示上開
    分割方案，核與兩造間數十年來分管使用狀態大致相符，又不須拆除原告所有之
    房屋，避免其遭受巨大損失，並兼顧兩造之意願等具體情況，堪認附圖所示分割
    方案，實較符合兩造之經濟利益。
３、惟依九十年七月份之公告現值計算，系爭土地現值合計一千一百九十六萬六千七
    百二十元，有土地登記謄本附卷可稽〔計算方式：（273×32640）＋（3×52000
    ）＋（145×20000）＝00000000〕。以應有部分比例估算兩造應取得之經濟價值
    ，分別為原告二百九十七萬一千七百三十五元（00000000×894÷3600＝0000000
    ），己○○、甲○○、戊○○均為九十九萬七千二百二十七元（00000000×3÷
    36＝997227），丁○○、乙○○均為一百萬零二千二百十三元（00000000×603
    ÷7200＝0000000），庚○○一百九十九萬四千四百五十三元（00000000×6÷36
    ＝0000000），丙○○二百萬零四千四百二十五元（00000000×603÷3600＝
    0000000）。而依附圖所示分割方案，原告所取得土地面積價值三百四十五萬二
    千六百四十元〔（3×52000）＋（101×32640）＝0000000〕，經濟價值增加四
    十八萬九百零五元；戊○○、甲○○、己○○合計三百四十二萬七千二百元（
    105×32640＝0000000），共增加四十三萬五千五百十九元；丁○○、乙○○合
    計二百十九萬一千零四十元〔（61×32640）＋（10×20000）＝0000000〕，共
    增加十八萬六千六百十四元；庚○○為一百四十七萬五千八百四十元〔（6×
    32640）＋（64×20000）＝0000000〕，減少五十一萬八千六百十三元；丙○○
    為一百四十二萬元（71×20000＝0000000），減少五十八萬四千四百二十五元。
    可見依系爭土地公告現值計算，原告、戊○○、甲○○、己○○、乙○○與丁○○取得之土地，其價值均高於其按應有經濟價值比例之利益；而庚○○與丙○○
    取得之土地，則低於應取得之經濟價值，故本件如單純依土地應有部分比例分割
    ，將使共有人間之經濟利益失衡，共有人中有不能按其應有部分受分配之情形，
    本院審酌上情，認應參酌經濟價值予以分割，並以金錢補償取得經濟價值較低土
    地者，較符合公平原則。
４、又原告取得之土地面臨右昌街，地處市區交通便利及精華地段，其地理位置優於
    被告所取得之土地，足認依公告現值算出其多得四十八萬九百零五元經濟利益乙
    事，應可採信。而被告所取得之土地，依公告現值計算價值雖互有增加（戊○○
    、甲○○、己○○、乙○○、丁○○）及減低（庚○○、丙○○）之情，然此係
    因依系爭三筆土地綜合估算所得結論；而依附圖所示分割方案，被告所取得之土
    地均坐落系爭七九一及七九一之三地號土地，且型狀相近，相互平行，且均未面
    臨右昌街；而被告丙○○取得之土地，面臨右昌街二二三巷，被告戊○○等六人
    取得之土地雖未毗鄰右昌街二二三巷，然因戊○○等六人取得之土地與右昌街二
    二三巷所隔之八○一、八○一之一地號土地，係被告所共有，故被告間取得之土
    地實際使用價值相近，差異甚微，公告現值計算其價值雖互有增減，然就被告於
    分割後所取得之土地獨立判斷，彼此之差異已不存在，均符合前述共有人中有不
    能按其應有部分受分配之情形，職是，本件應以金錢補償取得經濟價值較低土地
    者，僅有原告應補償被告之問題，較符合公平原則。本件原告多取得之土地現值
    為四十八萬九百零五元，依被告間所占土地比例計算，原告應補償被告之金額分
    別為：(一)己○○、甲○○、戊○○十五萬九千二百九十元（480905×105÷317＝
    159290 ）；(二)丁○○、乙○○十萬七千七百十一元（480905×71÷317＝107711
    ）；(三)庚○○十萬六千一百九十三元（480905×70÷317＝106193）；(四)丙○○
    十萬七千七百十一元（480905×71÷317＝107711）。
六、綜上所述，本院考量系爭土地之性質、實際使用狀況，避免原告之建物遭受拆除
    、分割後之土地完整性，及共有人之意願等具體情狀，認以附圖所示分割方法並
    令以金錢補償被告損失較為適當，並能維持兩造間之和諧、公平及經濟利益，爰
    採為分割方法。
據上論結：本件原告之訴為有理由，依民事訴訟法第三百八十五條第一項前段、第七
十九條但書、第八十五條第一項但書，判決如主文。
中      華      民      國    九十二    年      五      月      九      日
                           臺灣高雄地方法院民事第一庭
~B法      官  唐照明
右為正本係照原本作成。
如不服本判決，應於送達後廿日內，向本院提出上訴狀並表明上訴理由，如於本判決
宣示後送達前提起上訴者，應於判決送達後十日內補提上訴理由書（須附繕本）。
中      華      民      國    九十二    年      五      月      九      日
~B法院書記官  李承悌


司法院資訊處製作；財團法人民間司法改革基金會備份。
